台灣高等法院民事判決　九十年度上字第一○七八號
　　　上　訴　人　甲○○
　　　被　上訴人　桃園縣蘆竹鄉農會
　　　法定代理人　呂學乾
右當事人間請求清償債務事件，上訴人對於中華民國九十年四月十三日臺灣桃園地方
法院八十九年度訴字第一一六八號第一審判決提起上訴，本院判決如左：
    主    文
原判決關於命上訴人連帶給付及命其負擔訴訟費用，暨該部分假執行之宣告部分均廢
棄。
右廢棄部分，被上訴人在第一審之訴及假執行之聲請均駁回。
第一、二審訴訟費用（確定部分除外）由被上訴人負擔。
    事實及理由
一、被上訴人主張：訴外人呂查某以上訴人為連帶保證人，於民國（下同）八十三年
    八月九日向被上訴人借款新台幣（下同）五百十萬元，借款期間至八十六年八月
    九日止，約定利息依被上訴人基本放款利率（機動調整）加碼年息百分之一點五
    計算，如有一期不履行，全部債務視為到期，除按約定利率支付遲延利息外，逾
    期清償在六個月以內者，按約定利率百分之十，超過六個月者，超過部分按約定
    利率百分之二十加付違約金。嗣訴外人呂查某於本件借款期限屆滿前死亡，其繼
    承人即呂進重、呂進川無力清償，爰依消費借貸契約及連帶保證契約提起本件訴
    訟。並聲明：駁回上訴人之上訴。
二、上訴人則以：被上訴人未得上訴人之同意即允許呂進重、呂進川延期清償，依民
    法第七百五十五條規定，自不負保證責任；且縱保證契約約定：如被上訴人允許
    主債務人延期清償，毋須再徵求保證人同意，保證人仍負保證責任云云，然依民
    法第七百三十九條之一、民法債編施行法第三十三條、第七百五十五條規定，此
    約定亦屬無效等語，資為抗辯。並聲明：(一)原判決廢棄。(二)右廢棄部分，駁回被
    上訴人在第一審之訴及假執行之聲請。(三)如受不利判決願供擔保請求免為假執行
    。（原審為上訴人及訴外人呂進重、呂進川敗訴之判決。上訴人不服，提起上訴
    ；訴外人呂進重、呂進川則未提起上訴）。
三、兩造不爭之事實：被上訴人主張訴外人呂查某以上訴人為連帶保證人，於八十三
    年八月九日向被上訴人借款五百十萬元，借款期間至八十六年八月九日止，約定
    利息依被上訴人基本放款利率（機動調整）加碼年息百分之一點五計算，如有一
    期不履行，全部債務視為到期，除按約定利率支付遲延利息外，逾期清償在六個
    月以內者，按約定利率百分之十，超過六個月者，超過部分按約定利率百分之二
    十加付違約金。嗣訴外人呂查某於本件借款期限屆滿前死亡，其繼承人即呂進重
    、呂進川無力清償等情，業據被上訴人提出繼承系統表、約定書、放款戶內容電
    腦查詢單、放款戶利率異動表、牌告存放款利率表、放款支出傳票、轉帳收入傳
    票、往來明細等件為證，復為上訴人所不爭執。
四、按「就定有期限之債務為保證者，如債權人允許主債務人延期清償時，保證人除
    對其延期已為同意外，不負保證責任」，民法第七百五十五條定有明文。本件爭
    執之重點為：被上訴人有無准許訴外人呂進重、呂進川延期清償？上訴人主張：
    呂查某死亡後，其繼承人呂進重、呂進川二人於八十七年一月十二日申請被上訴
    人延期清償至八十七年六月底，並免違約金等語；被上訴人則主張：其並未准許
    訴外人呂進重、呂進川延期清償云云。查證人呂進重在原審陳述：「因為父親死
    亡，向原告（即被上訴人）請求展期以便塗銷第二順位抵押權來借新還舊，農會
    有位林先生告訴我要儘快將第二順位設定處理掉，而申請書是農會人員寫好叫我
    照抄」；「農會的人員說這樣就可以了，農會有影印申請書給我，但沒有將後面
    批示影印給我，叫我於時間到了自行到農會開單繳費，這樣就沒有違約金問題了
    」等語（請見原審卷第一四七頁）；而依訴外人呂進重、呂進川申請書之記載：
    「今因借款到期，須全部清償，因先父于八十六年六月二十二日逝世，繼承也由
    申請人辦妥，惟因尚有第二順位抵押權設定尚待處理，而無法辦理借款還舊手續
    ，懇請貴會准予延長至八十七年六月底，並減免違約金，以便讓申請人處理後順
    位之債權，其間望貴會通融，暫緩一切查封手續」等語，該申請書經被上訴人主
    任於同日批示：「擬准予所請減免違約金延至八十七年六月三十日，並於上開日
    期後再予查封」，秘書批示：「擬如擬」，總幹事批示：「如擬」等情，有申請
    書影本可按（請見本審卷第一六頁至第一七頁）。依訴外人呂進重之陳述及申請
    書之記載，已明白表示係申請延期清償及減免違約金，而被上訴人亦准其所請，
    故本件係延期清償，甚為明確。被上訴人另辯稱：債權人被事實所迫，而接受延
    期清償，與自願延期意義不同，斷非上訴人所謂之債權人自願延期清償可比，有
    最高法院五十一年台上字第二二四三號判例足按，故無民法第七百五十五條之適
    用云云。惟按最高法院五十一年台上字第二二四三號判例，其採為判例內容之部
    分為：「破產法第一百四十九條規定免責之效力僅及於破產人，至破產人之共同
    債務人及其保證人，並無引用該條之規定主張免除責任之餘地」，該內容與本件
    無涉。同院五十年度台上字第二二五一號判決雖認為：「民法第七百五十五條所
    載：『就定有期限之債務為保證者，如債權人允許主債務人延期清償時，保證人
    除對其延期已為同意外，不負保證責任。』其意旨當係指債權人自願延期而言。
    蓋債權人自願延期，即係對於契約之重要內容有所變更，自無強保證人同意繼續
    作保之理，然若因債務人無法清償，而另定攤還方法者，為債權人被事實所迫無
    法即時接受清償，與自願延期意義即有未同」等語，惟從民法第七百五十五條所
    規定之條文觀之，其僅就「債權人允許主債務人延期清償」為規定，重點在於債
    權人是否「允許」主債務人延期清償，而非被上訴人所謂之「自願同意延期清償
    」或「被事實所迫之同意延期清償」，是否為事實所迫，並非該條之要件。主債
    務人無法清償，始有延期必要，不得因主債務人未為清償即謂係「被事實所迫之
    同意」，而謂無民法第七百五十五條之適用，否則該條永無適用之機會；「被事
    實所迫之同意」亦係同意，是否「被事實所迫之同意」，與本件爭點無涉；被上
    訴人為農會（債權人），屬經濟上之強者；訴外人呂進重、呂進川為債務人，屬
    經濟上之弱者，訴外人呂進重、呂進川亦無法強迫被上訴人同意延期清償。被上
    訴人既同意訴外人呂進重、呂進川延期清償，而未得到上訴人之同意，自有民法
    第七百五十五條之適用，上訴人不負保證責任。被上訴人抗辯：本件延期清償無
    民法第七百五十五條之適用云云，並不可採。被上訴人又抗辯：兩造八十三年七
    月三十日所訂約定書第十一條第二款約定：「如貴會拋棄擔保物權之全部或一部
    ，或同意更換擔保物，或允許主債務人延期清償或分期清償，均毋須再徵求立約
    人之同意，立約人仍負全部債務之保證責任」，上訴人不得主張民法第七百五十
    五條之適用。上訴人引民法七百三十九條之一及民法債編施行法第三十三條規定
    主張該約定書第十一條二款之約定應屬無效云云，惟查前揭兩法之條文，均在八
    十八年四月二十一日修正公布，於八十九年五月五日才開始實施，而上訴人所保
    證之債務，於八十六年八月九日屆滿清償期，則上訴人於八十六年八月九日屆清
    償期時，其應負連帶保證責任既已發生，但前開二法之條文則尚未完成立法，故
    上訴人自無排除其所簽立之約定書第十一條第二款之適用。因該兩法條之立法意
    旨，應係指保證人於其保證責任未發生前有此項之約定者，於修正後視為其約定
    無效而已，自不能謂為修正前，保證人依據契約而已發生之連帶保證之責任，於
    修正後即可歸於消滅。觀之該兩條文於修正一年後於八十九年五月五日才開始實
    施，訂有日出條款甚明等語。按除法律有特別規定外，實體法原則上採取從舊原
    則，而不溯及既往。惟民法第七百三十九條之一規定：「本節所規定保證人之權
    利除法律另有規定外不得預先拋棄」。而民法債編施行法第三十三條復規定：「
    修正之民法第七百三十九條之一之規定，於民法債編修正施行前成立之保證亦適
    用之」，新修正之民法債編施行法於本件言詞辯論終結前既已生效，民法第七百
    三十九條之一規定發生溯及效力，本件自有民法第七百三十九條之一規定之適用
    。查上訴人於八十三年七月三十日所具約定書既係定型化契約書，該約定書第十
    一條第二款記載「．．．允許主債務人延期清償或分期清償，毋須再徵求立約人
    之同意，立約人仍須負全部債務之保證責任」等語，有約定書影本可證（請見原
    審卷第二七頁至第二八頁），其係主債務人呂查某向被上訴人借款之前，約定上
    訴人（保證人）預先拋棄民法第七百五十五條權利之約定（預先同意延期清償，
    拋棄不同意之權利），依民法第七百三十九條之一規定，該預先拋棄自屬無效，
    被上訴人不得據上開約定書第十一條第二款約定，主張本件上訴人已同意延期，
    無民法第七百五十五條之適用。故被上訴人之抗辯，亦不可採。
五、本件事證已臻明確，兩造其餘攻擊防禦方法及舉證，核與判決無影響，毋庸一一
    論列，併此敘明。
六、綜上所述，上訴人抗辯，自屬可信，被上訴人主張為不足採。從而，被上訴人本
    於連帶保證之法律關係，請求上訴人連帶給付被上訴人五百十萬元，及自民國八
    十七年五月十九日起至清償日止，按年息百分之九點五八五計算之利息，暨自民
    國八十六年八月十日起至八十七年二月九日止按上開利率百分之十，自民國八十
    七年二月十日起至清償日止，按上開利率百分之二十計算之違約金，為無理由，
    不應准許。其假執行之聲請亦失所附麗，應併予駁回。原審判命上訴人給付，並
    為假執行之宣告，自有未洽。上訴意旨指摘原判決不當，求予廢棄改判，為有理
    由。自應由本院予以廢棄改判，如主文第二項所示。
七、據上論結，本件上訴為有理由，依民事訴訟法第四百五十條、第七十八條，判決
    如主文。
中　　　華　　　民　　　國　　九十一　　年　　　一　　　月　　二十二　　日
                              民事第十二庭
                          　　　　審判長法　官　林　丁　寶
                          　　　　　　　法　官　高　鳳　仙
                          　　　　　　　法　官　林　恩　山
右正本係照原本作成。
如不服本判決，應於收受送達後二十日內向本院提出上訴書狀，其未表明上訴理由者
，應於提出上訴後二十日內向本院補提理由書狀（均須按他造當事人之人數附繕本）
上訴時應提出委任律師或具有律師資格之人之委任狀；委任有律師資格者，另應附具
律師及格證書及釋明委任人與受任人有民事訴訟法第四百六十六條之一第一項但書或
第二項（詳附註）所定關係之釋明文書影本。
中　　　華　　　民　　　國　　九十一　　年　　　一　　　月　　二十二　　日
　　　　　　　　　　　　　　　　　　　　書記官  周　淑　靜
附註：
民事訴訟法第四百六十六條之一（第一項、第二項）：
對於第二審判決上訴，上訴人應委任律師為訴訟代理人。但上訴人或其法定代理人具
有律師資格者，不在此限。
上訴人之配偶、三親等內之血親、二親等內之姻親，或上訴人為法人、中央或地方機
關時，其所屬專任人員具有律師資格並經法院認為適當者，亦得為第三審訴訟代理人
。
